臺灣高等法院民事判決
108年度上易字第998號
上  訴  人  蔡文忠  
訴訟代理人  龔君彥律師
複  代理人  楊羽萱律師
            陳伶嘉律師
            高雅筠  
被  上訴人  黎祿夏  

訴訟代理人  何文雄律師
複  代理人  謝允正律師
            楊家寧律師
上列當事人間請求撤銷本票裁定等事件，上訴人對於中華民國10
8年6月27日臺灣新北地方法院108年度訴字第302號判決提起上訴
，本院於109年2月25日言詞辯論終結，判決如下：
    主      文
上訴駁回。
第二審訴訟費用由上訴人負擔。
    事實及理由
壹、程序方面：
    按第二審上訴程序，當事人不得提出新攻擊或防禦方法，但
    如不許其提出顯失公平，並經當事人釋明其事由者，不在此
    限，民事訴訟法第447條第1項第6款定有明文。查上訴人起
    訴時原主張簽發如附表所示本票（下稱系爭本票），係為擔
    保訴外人阮李鎂恩對被上訴人之借款債務，嗣於本院審理改
    稱簽發系爭本票係為證明被上訴人有交付借款，而非作為上
    訴人擔保阮李鎂恩之借款債務（見本院卷75頁），固屬第二
    審提出新攻擊方法，惟此攸關上訴人請求確認系爭本票債權
    是否存在之重要爭點，如不許其提出顯失公平，揆諸上開規
    定，應准許上訴人提出，合先敘明。
貳、實體方面：
一、上訴人主張：被上訴人委託伊代為放款新臺幣（下同）100
    萬元予阮李鎂恩，約定借款利息8分，其中2分利息歸伊收取
    ，另6分利息由伊交付被上訴人（下稱系爭借款），伊收受
    被上訴人交付94萬元後，即於民國104年4月26日簽發系爭本
    票予被上訴人，作為被上訴人交付款項之證明，嗣因阮李鎂
    恩僅清償104年4月至105年2月之利息共計66萬元即逃匿無蹤
    ，伊即與被上訴人約定，由伊以總額40萬元，每月支付1萬5
    ,000元方式清償，伊自105年3月起至107年7月止已按月給付
    1萬5,000元予被上訴人，共計44萬8,000元，系爭本票債務
    已清償完畢。爰依民事訴訟法第247條之規定，請求確認被
    上訴人持有之系爭本票債權不存在等語。
二、被上訴人則以：伊於104年4月24日借款100萬元予上訴人，
    由上訴人簽發系爭本票為擔保，惟上訴人迄未還款。上訴人
    所提原審卷15頁之送貨單（下稱系爭送貨單），係訴外人阮
    氏媧為返還積欠伊之會錢及借款220萬元之利息，自105年3
    月起每月交付1萬5,000元，共計44萬8,000元。伊未曾收受
    上訴人交付共計66萬元之利息，亦未與上訴人達成以40萬元
    清償借款之協議等語，資為抗辯。
三、原審為上訴人全部敗訴之判決，上訴人不服提起上訴，並聲
    明：㈠原判決廢棄。㈡確認被上訴人持有之系爭本票債權不存
    在。被上訴人則答辯聲明：上訴駁回。
四、兩造不爭執事項（見本院卷76至77頁，並因論述為部分文字
    增刪）：
  ㈠系爭本票係由上訴人簽發交付予被上訴人。被上訴人就系爭
    本票聲請准許強制執行，經原法院以107年度司票字第5772
    號准許被上訴人就系爭本票票面金額100萬元，及自104年10
    月26日起至清償日止，按年息百分之5計算之利息，得為強
    制執行。
  ㈡被上訴人已交付上訴人94萬元。
  ㈢被上訴人於104年4月23日向臺灣新光商業銀行股份有限公司
    （下稱新光銀行）借款100萬元。
  ㈣系爭送貨單上「黎祿夏」為被上訴人親簽。
  ㈤原審卷75頁票面金額20萬元、100萬元、100萬元，票號分別
    為TH0000000號、TH0000000號、TH0000000號之本票3紙，為
    阮氏媧簽發交付予被上訴人。
五、法院之判斷：
  ㈠被上訴人對上訴人是否有系爭本票債權存在？
  ⒈按發票人應照匯票文義擔保承兌及付款，但得依特約免除擔
    保承兌之責。前項特約，應載明於匯票。本票發票人所負責
    任，與匯票承兌人同。票據法第29條第1項、第2項、第121
    條定有明文。又票據具有無因性之特質，票據行為一經成立
    後，即與其基礎之原因關係各自獨立，票據權利之行使不以
    其原因關係存在為前提，票據債務人請求確認票據債權不存
    在時，執票人僅須就該票據之真實，負證明之責，對於該票
    據作成之原因為何，則無庸證明，票據債務人應就其抗辯之
    原因事實，先負舉證責任。必待為票據基礎之原因關係確立
    後，法院就此項原因關係進行實體審理時，當事人就該原因
    關係是否有效成立或已否消滅等事項有所爭執，始適用各該
    法律關係之舉證責任分配原則。又在原告請求確認債權不存
    在之訴，如被告主張其債權存在時，固應由被告就債權存在
    之事實負舉證責任；惟原告請求確認之債權，倘係票據（票
    款）債權時，由於票據具有無因性（抽象性或無色性）之特
    質，票據行為一經成立後，即與其基礎之原因關係各自獨立
    ，而完全不沾染原因關係之色彩。票據權利之行使不以其原
    因關係存在為前提，原因關係不存在或無效，並不影響票據
    行為之效力，執票人仍得依票據文義行使權利。因此，於票
    據債務人請求確認票據債權不存在時，執票人僅須就該票據
    之真實，即票據是否為發票人作成之事實，負證明之責，至
    於執票人對於該票據作成之原因為何，則無庸證明。如票據
    債務人依票據法第13條規定主張其與執票人間有抗辯事由存
    在時，原則上仍應由票據債務人負舉證責任，以貫徹票據無
    因性之本質，與維護票據之流通性（最高法院102年度台上
    字第466號判決意旨參照）。經查，上訴人自承伊介紹阮李
    鎂恩向被上訴人借款100萬元，並簽發系爭本票作為擔保，
    若阮李鎂恩未清償時，由伊償還全部債務等語（見原審卷11
    頁），而系爭本票無免除上訴人擔保承兌責任之記載（見原
    審卷21頁），上訴人即應依上開規定就系爭本票所載票面金
    額100萬元，對被上訴人負擔保付款之責。
  ⒉上訴人雖主張系爭本票僅作為被上訴人交付借款之證明，伊
    不負擔保付款之責云云。惟查，被上訴人於104年4月23日向
    新光銀行借款100萬元，並已交付94萬元予上訴人，上訴人
    並於同年月26日簽發系爭本票予被上訴人等節，為兩造所不
    爭執（見不爭執事項㈠、㈡、㈢），證人即上訴人之配偶阮氏
    媧復證稱：104年間阮李鎂恩問伊有沒有人可以借到錢，伊
    去跟被上訴人講，說阮李鎂恩要借錢，被上訴人考慮2、3個
    月，後來被上訴人跟銀行借到錢，說這100萬元給上訴人，
    伊就跟兩造一起到銀行領錢，被上訴人把錢領出來放到牛皮
    紙袋交給上訴人等語（見本院卷84頁），堪認被上訴人辯稱
    其所認放貸對象係上訴人，故要求上訴人簽發系爭本票作為
    100萬元借款之擔保，尚非無稽。且阮李鎂恩就系爭借款亦
    於104年4月26日簽發面額100萬元之本票（見原審卷19頁）
    一節，復經上訴人自承在卷（見本院卷80頁），核與系爭本
    票簽發日為同一日，倘被上訴人僅為證明交款而要求簽發本
    票，上訴人交付阮李鎂恩簽發之本票予被上訴人即可，無重
    複簽發系爭本票予被上訴人收執之必要，益徵上訴人簽發系
    爭本票之原因關係係為擔保系爭借款。上訴人雖提出兩造於
    107年8月9日對話錄音譯文（見本院卷122至125頁，下稱系
    爭譯文），以證明上訴人係受被上訴人委託放款予阮李鎂恩
    ，然系爭譯文僅能證明兩造間存有金錢借貸紛爭，且錄音內
    容除提及100萬元之借款外，並提及220萬元之借款債務，無
    法明確認定兩造斯時所爭執之借款為何，亦無從以此證明上
    訴人簽發系爭本票有免除擔保付款責任之約定，故系爭譯文
    無法採為有利於上訴人之認定。
  ⒊查被上訴人於104年4月23日向新光銀行借款100萬元，新光銀
    行於翌日將前述款項匯至被上訴人所有新光銀行帳號000000
    0000000號帳戶（下稱系爭帳戶）內，有存摺內頁可稽（見
    原審卷67頁），核與系爭帳戶之交易明細資料相符（見本院
    卷109頁）。又證人阮氏媧證稱：伊親眼看到被上訴人從提
    款機領100萬元，被上訴人拿到錢後數總共9疊多4萬元交給
    上訴人，伊當天就打電話給阮李鎂恩說伊拿94萬元，利息算
    8分，被上訴人6分伊拿2分，晚上阮李鎂恩來拿錢，伊2萬元
    拿出來，將92萬元交給阮李鎂恩等語（見本院卷84頁）。核
    與上訴人自陳借款予阮李鎂恩會預扣8分利息，實際交付的
    錢是扣完利息的錢，被上訴人先將6萬元扣除交給伊94萬元
    ，伊交給阮李鎂恩92萬元等語相符（見本院卷79、80頁），
    兩造復不爭執被上訴人係交付上訴人94萬元（見不爭執事項
    ㈡），堪認系爭借款內容係採預扣利息後交付款項之方式，
    上訴人既已實際收款並簽發系爭本票予被上訴人擔保還款10
    0萬元，則上訴人主張系爭本票債權不存在云云，自無足採
    。
  ㈡上訴人主張阮李鎂恩已清償被上訴人利息66萬元，有無理由
    ？
　　按請求履行債務之訴，原告就其所主張債權發生原因之事實
    ，固有舉證之責任，若被告自認此項事實而主張該債權已因
    清償而消滅，則清償之事實，應由被告負舉證之責任，此觀
    民事訴訟法第277條前段之規定自明（最高法院28年渝上字
    第1920號判例意旨參照）。上訴人主張阮李鎂恩已清償被上
    訴人利息66萬元，固提出系爭譯文為憑，被上訴人並於系爭
    譯文表示有曾收受幾個月6萬元，後來就沒了等語，然稽諸
    此語前後之對話為：「黎祿夏友人1：220部分的那筆呢？」
    、「黎祿夏友人1：220也是六分的？」、「上訴人：對，一
    樣。」（見本院卷123頁），則被上訴人所稱收受數個月之6
    萬元，究係指另筆220萬元借款債務之利息，抑或本件爭執
    之100萬元借款債務利息，尚有不明，自不能憑此推認阮李
    鎂恩已清償被上訴人利息66萬元。又證人阮氏媧雖證稱：收
    到阮李鎂恩8萬元後，伊把2萬元交給上訴人，隔天一定會把
    6萬元交給被上訴人，阮李鎂恩有時候會慢二天拿錢給我，
    伊有時候騎機車過去拿給被上訴人，有時被上訴人會來伊家
    拿，沒有簽單據，伊拿錢給被上訴人時上訴人不在場等語（
    見本院卷85頁），然與上訴人所稱由其開車載阮氏媧至被上
    訴人住處交付一節（見本院卷80頁），已有不符。再上訴人
    主張每月交付被上訴人6萬元後，被上訴人即將6萬元現金中
    2萬元至5萬元不等金額存入系爭帳戶以返還借款云云，惟被
    上訴人系爭帳戶自104年5月起，每月均有數萬元不等金額存
    入記錄，亦有於單月存入數筆款項之情形，不能據此即認被
    上訴人存入系爭帳戶內之金額，為阮李鎂恩所清償之利息。
    上訴人復未提出其他事證證明阮李鎂恩有清償被上訴人利息
    66萬元，此部分主張，洵無可採。
  ㈢兩造間是否就阮李鎂恩未清償之債務，合意由上訴人以總額4
    0萬元、每月支付1萬5,000元方式清償？
　　上訴人雖主張兩造已合意就阮李鎂恩所欠債務，以總額40萬
    元，按月給付1萬5,000元方式償還云云，並以系爭譯文為證
    。惟查，上訴人於系爭譯文中所陳：「我是說，我收60萬，
    齁我想說她還差了40萬元，所以我才想說一個月1萬5，補妳
    到齊，到100萬，你們瞭解我的意思嘛！？」等語（見本院
    卷123頁），係其單方面主觀認定被上訴人就系爭借款有40
    萬元未收回，故表示以每月支付1萬5,000元方式清償，無從
    認定兩造已達成上開合意。證人阮氏媧雖證稱：阮李鎂恩在
    105年2、3月跑掉後，被上訴人到伊家表示上訴人的100萬元
    扣掉之前給的66萬元，上訴人補到100萬元，上訴人每個月5
    日會給伊1萬5,000元及送貨單，伊再拿錢給被上訴人簽名，
    伊總共還被上訴人45萬多元，最後1期是7、8月等語（見本
    院卷85頁）。然不論系爭送貨單所載金額共計44萬8,000元
    （見原審卷15頁），與證人阮氏媧所證之清償數額無法勾稽
    外，亦與上訴人所稱合意清償40萬元之數額不符，堪認被上
    訴人辯稱其自阮氏媧收受系爭送貨單記載共計44萬8,000元
    之金額，係阮氏媧清償其先前積欠被上訴人另筆220萬元之
    借款債務，與本件100萬元借款債務無關等語非虛。上訴人
    復無其他證據證明兩造就阮李鎂恩未清償之債務，合意以總
    額40萬元、每月支付1萬5,000元方式清償，上訴人上開主張
    ，亦難憑採。
六、綜上所述，上訴人依民事訴訟法第247條之規定請求確認系
    爭本票債權不存在，為無理由，不應准許。原審為上訴人敗
    訴之判決，於法並無不合。上訴意旨指摘原判決不當，求予
    廢棄改判，為無理由，應予駁回。
七、本件事證已臻明確，兩造其餘攻擊防禦方法及所提證據，經
    本院審酌後，認均不足以影響判決之結果，爰不逐一詳予論
    駁，併此敘明。
八、據上論結，本件上訴為無理由，依民事訴訟法第449條第1項
    、第78條，判決如主文。
中　　華　　民　　國　　109 　年　　3 　　月　　10　　日
　　　　　　　　　民事第三庭
                      審判長法  官  林玉珮 
                            法  官  何君豪 
                            法  官  徐淑芬
附表：
編號 發票人 發票日    （民國） 票面金額（新臺幣） 到期日    （民國） 利息起算日    （民國） 票據號碼 1 蔡文忠 104年4月26日 100萬元 104年10月26日 104年10月26日 226095 
正本係照原本作成。
不得上訴。
中　　華　　民　　國　　109 　年　　3 　　月　　10　　日
　　　　　　　　　　　　　　書記官  魏汝萍